臺灣高等法院臺中分院民事判決　　　　 94年度上易字第282號
上　訴　人　丁○○
　　　　　　子○○
　　　　　　辛○○
　　　　　　丑○○
　　　　　　癸○○
　　　　　　卯○○
　　　　　　壬○○
　　　　　　寅○○
　　　　　　丙○○
　　　　　　戊○○
　　　　　　乙○○
　　　　　　庚○○
　　　　　　己○○
　　　　　　辰○○
共　　　同
訴訟代理人　林坤賢律師
　　　　　　邱華南律師
被　上訴人　億瑞國際股份有限公司
法定代理人　甲○○
訴訟代理人　林開福律師
上列當事人間請求返還不當得利等事件，上訴人對於中華民國94
年5月25日臺灣臺中地方法院94年度訴字666號第一審判決提起上
訴，本院於民國94年10月12日言詞辯論終結，茲判決如下：
    主  文
上訴駁回。
第二審訴訟費用由上訴人乙○○負擔十八分之五，其餘上訴人各
負擔十八分之一。
    事實及理由
一、上訴人主張：上訴人分別與被上訴人訂立土地房屋買賣契約
    ，由上訴人向被上訴人購買坐落台中市○區○○○段第299
    地號上「天籟美術」集合式住宅（下稱系爭建物）及其基地
    持分，被上訴人並按每戶向上訴人收取新台幣（以下同）7
    萬3273元之水電暨瓦斯費（下稱系爭費用），惟系爭建物買
    賣係屬成屋買賣，按交易慣例，新建房屋或預售屋之外水、
    電、瓦斯管路申請費通常由出賣人或起造人向買方代收系爭
    費用，於各該主管事業機關派員安裝後，由出賣人或起造人
    代付系爭費用；而成屋買賣，外水、電、瓦斯管路均已安裝
    完畢，被上訴人僅需依現況出賣交付即可，然被上訴人竟以
    尚需辦理外水、電、瓦斯管路申請為由，將系爭費用獨立於
    總價外另為約定，意圖掩飾因原起造人恆詮建設股份有限公
    司（下稱恆詮公司）倒閉致系爭建物閒置多年之事實，影響
    其出賣價額，而於買賣契約第9條第3款約定向上訴人收取系
    爭費用，訛詐上訴人另行支付系爭費用，上訴人因被上訴人
    之詐欺或陷於錯誤而就系爭費用與被上訴人為從契約之約定
    ，爰依民法第92第1項、第88條規定撤銷從契約所為之意思
    表示，兩造從契約既經撤銷，被上訴人保有系爭費用之法律
    上原因即不存在，上訴人自得依民法第179條之規定，請求
    被上訴人返還系爭費用。另被上訴人以詐騙方式自上訴人處
    取得系爭費用，性質上屬侵害上訴人之財產權，上訴人亦得
    依民法第184條第1項前段之規定請求侵權行為損害賠償。若
    認上訴人等不得撤銷從契約所為之意思表示，惟系爭費用既
    已由起造人申請使用執照時，向當時客戶收取代辦費用而繳
    清，被上訴人自不可能向新竹國際商業銀行股份有限公司（
    下稱新竹商銀）或各管線主管事業機關再次繳交系爭費用，
    依兩造買賣契約第9條第4款：「本件甲方（即上訴人）應繳
    之稅費及水、電、瓦斯管路申請費．．．多退少補．．．」
    之規定，被上訴人應將系爭費用返還上訴人。又上訴人交付
    系爭費用本質上屬代辦理，即上訴人委由被上訴人持向各主
    管事業機關代為繳納，核其法律性質該當於民法委任關係，
    被上訴人並未實際繳納，上訴人自得依民法第541條規定，
    或類推適用該規定，請求被上訴人將處理委任事務所收取之
    金錢交還上訴人等情，求為命：被上訴人應給付上訴人乙○
    ○36萬6365元、給付其餘上訴人每人7萬3273元，及均自起
    訴狀繕本送達被上訴人翌日起至清償日止，按週年利率5%
    計算利息之判決。
二、被上訴人則以：系爭建物出賣時為成屋，上訴人於買屋前看
    屋時即應明知系爭建物之外水、電、瓦斯管路裝設申請等工
    作早已完成，被上訴人係因兩造於買賣契約內明定系爭費用
    由上訴人負擔，而取得系爭費用，並非以尚需辦理外水、電
    、瓦斯為由，請求上訴人給付系爭費用。被上訴人交付收取
    上訴人系爭費用之收據時，即同時附上該收據項目欄之明細
    及相關收據，上訴人係在完全了解系爭費用之明細及相關收
    據之情形下同意付款，被上訴人並無詐欺上訴人，上訴人亦
    非因錯誤而為意思表示。上訴人購買系爭建物，本應負擔系
    爭費用，被上訴人並無不法侵害上訴人之權利致其受有損害
    之行為。又系爭建物之瓦斯外管裝置工作及部分自來水外管
    裝置工程，係由恆詮公司以自己名義申請辦理，其餘水、電
    外管裝設工程及瓦斯、水、電相關申請手續則由被上訴人以
    自己名義向瓦斯及水、電公司辦理，於辦理上開裝置申請時
    ，系爭建物尚未出售，並無買方，顯見系爭費用並非代辦性
    質。況被上訴人當初所承買者為系爭建物之全部，即包含所
    有施作之設施在內（當然包含恆詮公司所申請裝設之瓦斯及
    部分水電外管），被上訴人自得就系爭費用獨立於房屋價款
    外向上訴人請求等語，資為抗辯。
三、查，上訴人與被上訴人訂立土地房屋買賣契約書，購買系爭
    建物及其基地持分。系爭建物原係由恆詮公司為起造人所興
    建，並取得使用執照，後由新竹商銀於強制執行程序中承受
    取得所有權，再由被上訴人向新竹商銀購買取得。兩造間買
    賣契約書訂立時，系爭建物已經興建完畢，為成屋買賣，非
    預售屋買賣。被上訴人向上訴人每戶收取7萬3273元之外水
    、電、瓦斯管路申裝費。依兩造簽訂之土地房屋買賣契約書
    第9條第3、4款約定，瓦斯、水、電外線管路申請費由買方
    負擔，且不包含於總房價中等事實，有土地房屋買賣契約書
    附卷可稽（見原審卷8至14頁），復為兩造所不爭執（見原
    審卷75頁），堪信為真實。
四、按被詐欺而為意思表示者，依民法第92條第1項之規定，表
    意人固得撤銷其意思表示，惟主張被詐欺而為表示之當事人
    ，應就此項事實負舉證之責任（最高法院44年台上字第75號
    判例參照）。上訴人主張被上訴人為掩飾系爭建物屬中古舊
    屋，而於買賣契約訂定系爭費用由買方負擔之條件，於被上
    訴人將系爭費用分攤明細及相關收據影本一併交予上訴人後
    ，始知悉外水、電、瓦斯管路繳款人為訴外人恆詮公司，至
    此始知受騙，請求查明被上訴人向新竹商銀購買系爭建物時
    是否有就系爭費用另為計價；新竹商銀是否曾與被上訴人約
    定得向上訴人再次收取系爭費用；被上訴人是否確曾申設水
    、電、瓦斯外線管路，並繳交費用云云。惟查，一般人購買
    房屋之習慣，於訂約前，必多次前往看屋，尤其在成屋之買
    賣中，買方莫不多方檢視買賣標的之外觀、設施、建材等項
    目，則兩造訂約前，上訴人自足以知悉系爭建物之外水、電
    、瓦斯管路均已申請裝設完畢，是兩造所訂買賣契約第9條
    第3款有關：「瓦斯、水、電外線管路申請費，由甲方（即
    上訴人）負擔」之約定，應解為兩造就系爭建物已完成之水
    、電、瓦斯外線管路申請裝設所產生之費用應由何方負擔之
    約定，而非屬嗣後尚須辦理之費用之負擔。被上訴人向新竹
    商銀購買系爭建物，取得系爭建物所有權後，於出售系爭建
    物時自得與買方約定價款計算之方式，上訴人於簽訂契約時
    既已知悉係成屋買賣，亦知管線均已裝置完成，而同意瓦斯
    、水、電外線管路申請費由買方負擔之契約條件，實難認被
    上訴人有何詐欺之行為。至於被上訴人向新竹商銀購買系爭
    建物時，有無就申設水、電、瓦斯外線管路之費用另為計價
    ，係被上訴人與新竹商銀間買賣契約之問題，與本件兩造間
    之買賣契約無涉；系爭建物申設水、電、瓦斯外線管路時，
    費用係由何人支付，亦與本件兩造間之買賣契約無關，上訴
    人將上開事實與本件兩造買賣契約內容混為一談，實不足取
    。至上訴人主張被上訴人向承購戶佯稱系爭建物係其原始起
    造，從而必須加計水、電、瓦斯外線管路費用，詐欺上訴人
    繳納等語，然上訴人就此並未舉出事證以實其說，不能證明
    被上訴人有何具體詐欺之行為，是上訴人以意思表示受詐欺
    而主張撤銷意思表示，顯屬無據，不足採取。
五、次按意思表示之內容有錯誤，或表意人若知其事情即不為意
    思表示者，表意人得將其意思表示撤銷之。但以其錯誤或不
    知事情，非由表意人自己之過失者為限。民法第88條第1項
    固有明文。然上開之規定，係指意思表示之內容或表示行為
    有錯誤者而言，與為意思表示之動機有錯誤之情形有別。所
    謂表意人若知其事情，即不為意思表示云云，係指表意人對
    其表示行為欠缺認識而言，易言之，表意人客觀的曾為表示
    行為，使一般人得依其行為可解其所表示之意思，但主觀上
    ，則表意人並無效果意思，且不知其所為行為，已構成意思
    表示（最高法院51年台上字第3311號判例、59年度台上字第
    3080號判決參照）。查，上訴人於訂約時已知悉系爭費用之
    工程均已裝置完畢並產生相關費用，已如前述，上訴人基此
    認知而與被上訴人簽訂土地房屋買賣契約，並有第9條第3款
    之約定，該意思表示之內容係就系爭建物之外水、電、瓦斯
    管路已發生之申設費用，約定由上訴人負擔，所產生之效果
    為上訴人應負擔系爭費用，與上訴人為意思表示時所欲發生
    之效果並無不符，即上訴人之意思表示並無錯誤之情形。惟
    就其同意負擔系爭費用之原因，即所謂動機，是否係認為系
    爭費用申請時均由被上訴人支付而同意負擔，或係單純認為
    買方本應負擔此項費用，各該動機僅存在上訴人之內心，不
    表現於意思表示中，且難為相對人所查覺，依首揭說明，不
    能主張意思表示錯誤。又縱然上訴人就其決定負擔系爭費用
    之原因具有重要影響之事實，認識不正確，然此並非上訴人
    所為意思表示之內容有錯誤，亦不符合民法第88條第2項所
    定就當事人之資格、物之性質交易上認為重要者之要件。是
    上訴人主張其所為負擔系爭費用之意思表示有錯誤而撤銷，
    亦屬無據。
六、上訴人主張被上訴人故意以詐欺取得系爭費用，侵害上訴人
    之財產等語，惟為被上訴人所否認。查，被上訴人係基於兩
    造所訂之土地房屋買賣契約第9條第3款之約定取得系爭費用
    ，上訴人亦依此交付系爭費用與被上訴人，上訴人復無法證
    明被上訴人有何詐欺之行為，則被上訴人取得系爭費用並無
    故意不法侵害上訴人之權利，上訴人主張依侵權行為之法律
    關係請求被上訴人賠償損害，自難准許。
七、上訴人又主張依兩造土地房屋買賣契約第9條第4款約定，或
    依委任或類推適用委任之法律關係，既約定多退少補，自屬
    代辦性質，上訴人既未支付系爭費用，應依約定返還系爭費
    用等語，惟為被上訴人所否認。查，兩造間買賣契約第9條
    第4款全文為：「本條甲方（即上訴人，下同）應繳之稅費
    及水、電、瓦斯管路申請費及本建物管理基金等費用，於雙
    方辦理備件款時，甲方應同時預繳20萬元整予乙方（即被上
    訴人），並於交屋時結清，多退少補，本筆價款不包含於總
    房價中。」觀諸契約文字，並未約定系爭費用應以被上訴人
    親自辦理支付為限，且按其文義，係就同條第1、2、3款約
    定甲方應負擔之各種稅費，及水、電、瓦斯管路申請費，及
    建物管理基金等費用，合計預收20萬元，結算後多退少補。
    則如同條第1款之地價稅、房屋稅約定由上訴人比例分擔部
    分，或同條第2款產權登記費、印花稅、契稅、監證費（或
    公證費）、代辦手續費、貸款保險費及各項附加稅捐約定由
    上訴人負擔部分等，均在預收20萬元，多退少補計算範圍內
    ，上訴人執此欲證明被上訴人收取系爭費用7萬3273元係代
    辦費用，進而主張其應全數返還，實係斷章取義，顯不足採
    。況本件被上訴人於交屋時，業將系爭費用分攤之明細表及
    相關收據影本一併交予上訴人，為上訴人所不爭執，則依被
    上訴人提出之收據及明細表（見原審卷30至39頁）所示，系
    爭建物之外水、電、瓦斯管路申設費用，經區分住戶或店面
    後，店面之分攤金額為每戶2萬2523元、住戶每戶分攤之金
    額為7萬3273元，則被上訴人據以向上訴人收取系爭費用，
    並無應退補費之數額，該契約第9條第4款約定明確，並無疑
    義，上訴人主張本件為定型化契約，如有疑義，應為有利於
    消費者之解釋，該契約第9條第4款之約定係屬代收代付之屬
    性，以被上訴人未支付系爭費用為由，主張被上訴人應依契
    約第9條第4款約定返還系爭費用，不足採取。又，系爭建物
    之外水、電、瓦斯管路申設費用，無論係恆詮公司支付之部
    分，或被上訴人支付之部分，均係於兩造訂約前即已產生，
    則兩造如何就已完成之外水、電、瓦斯工程再為委任之意思
    表示，且依兩造所訂契約第9條第3款亦未見上訴人委託被上
    訴人代辦系爭費用之相關手續之明文，而上訴人主張依契約
    第9條第4款之約定可證為代辦關係亦屬斷章取義，已如前述
    ，則上訴人主張依委任或類推適用委任之法律關係，被上訴
    人應返還處理委任事務所收取之金錢，亦無理由。
八、綜上所述，上訴人之上述各項主張，均無理由。從而，上訴
    人主張被上訴人應依不當得利或侵權行為法律關係，或依兩
    造間買賣契約第9條第4款、依委任或類推適用委任之法律關
    係，請求被上訴人給付上訴人乙○○36萬6365元、給付其餘
    上訴人每人7萬3273元及法定遲延利息，為無理由，應予駁
    回，其假執行之聲請亦失所附麗，應併予駁回。原審因而為
    上訴人敗訴之判決，及駁回其假執行之聲請，並無不合。上
    訴論旨，仍執陳詞，指摘原判決不當，求予廢棄改判，為無
    理由，應予駁回。本件事證已臻明確，兩造其餘攻擊防禦方
    法及舉證，核與本件判決結果不生影響，無庸逐一論列，併
    此敘明。
據上論結，本件上訴為無理由，依民事訴訟法第449條第1項、第
78條、第85條第1項但書，判決如主文。
中　　華　　民　　國　　94　　年　　10　 月　  26　　 日
　　　　　　　　　　　　民事第六庭審判長法　官  吳火川
　　　　　　　　　　　　　　　　        法　官  吳惠郁
　　　　　　　　　　　　　　　　        法　官  饒鴻鵬
以上正本係照原本作成。
不得上訴。
                                        書記官　陳如慧
中　　華　　民　　國　　94　　年　　10　　月　　27　　日
                                                      Ｈ
